Inventaris van het archief van H.G. Seelig, Commandant Artillerie in de Citadel van Antwerpen, 1830-1834 (1867)
Nationaal Archief, Den Haag
H.G. Seelig, Commandant Artillerie Citadel Antwerpen
Veldtochten / Commandant Seelig
1830-1867
merendeel 1830-1834
D27047
0.40 meter; 48 inventarisnummers.
Normale geschreven en gedrukte documenten, geen bijzondere handschriften.
Nationaal Archief, Den Haag
H. G. Seelig, Commandant van de Artillerie in de Citadel van Antwerpen
Het archief van de beschrijving papieren van H. G. Seelig bevat verschillende stukken betreffende de belegering van de Citadel van Antwerpen en van zijn periode als Franse krijgsgevangene.
Archiefvorming
Geschiedenis van de archiefvormer
Hendrik Gerard Seelig, kapitein van het 2e bataljon artillerie nationale militie, werd bij Koninklijk Besluit van 5 januari 1830 no. 94, bevorderd tot majoor bij het 3e bataljon artillerie nationale militie. In dat jaar was Seelig werkzaam als officier bij de geschutschieterij te Luik, welke plaats hij moest verlaten na de Brusselse opstand, die Prins Frederik in de september dagen niet had kunnen onderdrukken. Een deel van zijn bataljon artillerie nationale militie - d.w.z. vestingartillerie - was toen onder bevel van luitenant-kolonel Kellner uit Delft te Antwerpen aangekomen, waar ook Seelig zich half okt. in de citadel vervoegde. 19 oktober 1830 droeg Chassé hem het commando over de artillerie in die sterkte op, waar hij de ziel werd van de verdediging. Na de overgave van het kasteel aan de Franse maarschalk graaf Gérard op 23 december 1832, volgde Seelig met zijn troepen zijn gewezen opperbevelhebber baron Chassé in Franse gevangenschap, waar hij te St. Omaars en Hesdin vertoefde. Als blijk van waardering onderscheidde de Koning hem bij besluit van 2 februari 1833 no. 86, toen hij de "majoor bij het 3de bataljon artillerie nationale militie H.G. Seelig, Ridder van de Militaire Willemsorde 4e klasse" bevorderde tot luitenant-kolonel bij dat wapen en Ridder Militaire Willemsorde 3e klasse. 7 juni 1833 keerde Seelig uit de krijgsgevangenschap terug. Zie voor zijn levensbeschrijving Eysten in het Nieuw Nederlandsch Biographisch Woordenboek II, 1306
Geschiedenis van het archiefbeheer
Zijn nagelaten papieren werden ter beschikking gesteld van luitenant-generaal W.J. Knoop, die in 1867 uit Seeligs dagverhaal van het verblijf op de citadel een werk samenstelde: Seelig op de citadel van Antwerpen *1830-1832), deel V en VI vormend van Knoops Krijgs- en geschiedkundige geschriften. Uit Knoops nalatenschap zijn Seeligs papieren bij geschenk ten deel gevallen aan het Krijgsgeschiedkundig archief van de generale staf. (Het verslag van deze instelling over 1895 vermeldt als aanwinst: enkele portefeuilles over 1830-1833, afkomstig uit de nalatenschap van Knoop, door diens executeur testamentair aan het departement van Oorlog geschonken
Deze stukken vormen no. 95 van de z.g. verzameling-Van Thielen en zijn 12 Maart 1894 bij de archieven van Oorlog gedeponeerd op last van den executeur-testamentair A.L.W. Seyffardt, Minister van Oorlog.
.) In 1902 schonk de familie Delprat in de Haag aan genoemd archief uit de nalatenschap van de generaal-majoor Delprat (Seeligs ondercommandant van de Koninklijke Militaire Academie) - behalve brieven aan hem van Seelig uit later tijd - een "dagboek, aantekeningen, rapporten enz. van de jaren 1830, 1831 en 1832, betreffende de versterking en het beleg van de citadel van Antwerpen". In 1928 zijn beide geschenken, die inmiddels tot één verzameling versmolten waren, tegelijk met het aldaar sinds 1921 in bewaring gelaten archief van de bevelhebber in het vierde Groot Militair Commando en de citadel van Antwerpen, door het Krijgsgeschiedkundig archief aan het Algemeen Rijksarchief overgedragen.
J. Steur
In 1928 is de verzameling papieren door het Krijgskundig archief aan het Algemeen Rijksarchief overgedragen.
De rechtstitel is (nog) onbekend
Inhoud en structuur van het archief
2.13
Inhoud
Bij het ordenen van het archief van Seelig als commandant van de artillerie op de citadel werden daarin aangetroffen een aantal brieven, ingekomen bij Chassé als opperbevelhebber van de citadel, die door hem aan Seelig geschonken waren, vermoedelijk vanwege het belang van de inhoud (o.a. de akte van overgave van de citadel en andere stukken, daarop betrekking hebbende). Deze stukken zijn bij het archief van Chassé gevoegd. Daarnaast komen enkele stukken voor, die vermoedelijk geen deel van Seeligs archief hebben uitgemaakt, zo b.v. zijn dagverhaal en andere aantekeningen benevens handschriften over de verdediging van de citadel. Het was niet mogelijk scherp te onderscheiden tussen archivalia en andere handschriften.
Aanwijzingen voor de gebruiker
Openbaarheidsbeperkingen
Volledig openbaar.
Materiële beperkingen
Aanvraaginstructie
Openbare archiefstukken kunnen online worden aangevraagd en gereserveerd. U kunt dit ook via de terminals in de studiezaal van het Nationaal Archief doen. Om te kunnen reserveren dient u de volgende stappen te volgen:
U maakt een profiel aan op www.gahetna.nl, en logt vervolgens in
Via de archiefinventaris (alleen de beschrijvingen met rode nummers) selecteert u het gewenste archiefstuk door op de knop 'Reserveren' te klikken
In het volgende scherm geeft u aan op welke dag u het archiefstuk wilt inzien
Indien u zich bevindt in de studiezaal en een tafelnummer heeft ontvangen kunt u dit nummer vermelden. Als u geen tafelnummer heeft kunt u tafelnummer 777 laten staan
Vervolgens bevestigt u uw reservering door deze te versturen.
Verwant materiaal
Beschikbaarheid van kopieën
Beschrijving van de series en archiefbestanddelen
- In de citadel van Antwerpen. 1830 okt-1832 dec., A.
  - Brieven, ingekomen bij majoor Seelig, commandant van de artillerie in de citadel van Antwerpen, nos. 1-47., c. 1830 okt. 20 - 14 jan. 1832; 1; 1 omslag
    De reden voor de nummering (in potlood) blijkt niet; misschien is het gebeurd door Knoop. No. 35 komt tweemaal voor; no. 38 is geadresseerd aan Chassé.
  - Brieven, ingekomen bij majoor Seelig, commandant van de artillerie., 1830 okt. 22 - 23 dec. 1832; 2; 1 omslag
    Met een niet gedateerd stuk.
  - Niet geadresseerde ingekomen stukken, rapporten en processen-verbaal., 1830 sep. 19 - c. 21 dec. 1832; 3; 1 omslag
    Hierbij enkele stukken vóór Seeligs commando op de citadel (1830 okt. 19).
  - Vier ingekomen orders van de bevelhebber van de citadel en een dagorder van Chassé., 1830-1832; 4; 5 stukken
  - Ingekomen rapporten van de commanderende officieren te Liefkenshoek (kapitein van de artillerie Henny) en Lillo (kapitein van de artillerie Brongers)., 1830 dec. 14 - 05 juli 1832; 5; 1 omslag
  - Ingekomen rapporten van de commanderende officier van de artillerie op het Vlaams Hoofd, de 1sten luitenant Brandon Mondolpho., 1831 feb. 13 - 13 dec. 1832; 6; 1 pak
  - Rapporten van de artillerie-piketten., 1831 feb. 12 - 13 en aug. 01 - 08 dec; 7; 1 omslag
  - Rapporten van de artillerie-piketten., 1832 feb. 01 - 14 nov.; 8; 1 omslag
  - Rapporten betreffende de werkzaamheden van de artillerie., 1832 mrt. 28 - 23 dec.; 9; 1 omslag
  - Rapporten betreffende de aanmaak van infanteriepatronen., 1832 sep. 19 - 19 okt.; 10; 1 omslag
  - Rapporten van de artillerie-piketten., 1832 nov. 30 - 24 dec.; 11; 1 omslag
  - Minuten van uitgaande brieven van Seelig, commandant van de artillerie in de citadel, nos. 1-159., 1830 okt. 24 - 30 nov. 1832; 12; 1 omslag
    Bij no. 67 tevens afschrift.
  - Minuten van uitgaande brieven van Seelig, commandant van de artillerie in de citadel., 1830-1832; 13; 3 stukken
  - Minuut-voordrachten van Seelig tot onderscheiding van militairen wegens verrichte daden sinds het terugtrekken in de citadel (27 okt. 1830) tot na het beleg (dec 1832)., z.j.; 14; 1 omslag
  - Minuten van door Seelig uitgevaardigde orders., 1830; 15; 1 omslag
  - Verspreide, niet geadresseerde, niet ondertekende stukken., 1830-1832 en z.j.; 16; 1 omslag
  - Aantekeningen van weinig belang betreffende het detacheren van officieren, de bezetting van de citadel, de toewijzing van jenever en andere onderwerpen., 1830-1832 en z.j.; 17; 1 omslag
  - Tekeningen van de citadel van Antwerpen, fort Vlaams Hoofd en fort Bath., z.j.; 18; 1 omslag
  - Armaments- en emplacementsstaten van de citadel en omgeving., 1830-1832; 19; 1 omslag
    De nos. 1-7 lopen over 1830-1831.
  - Staat van de vuurmonden van de citadel., 1830 okt. 23; 20; 1 omslag
  - Staat van de vuurmonden van de citadel van de kolonel-directeur van de 4e artilleriedirectie Kuytenbrouwer., z.j.; 21; 1 omslag
  - Sterktestaten van de bezetting van de citadel en onderhorige forten., 1830 okt. 29 - 25 dec. 1832; 22; 1 omslag
    Hierbij enige niet gedateerde staten.
  - Aantekeningen en andere stukken betreffende het materieel van de artillerie in de citadel van Antwerpen en onderhorige forten., z.j.; 23; 1 omslag
  - Verschillende lijsten, meest van gesneuvelde en gewonde militairen tijdens het beleg van de citadel van Antwerpen., z.j.; 24; 1 omslag
  - "Extract uit het register van de deliberatiën van de Raad van defensie in de citadel van Antwerpen", bestaande uit 1 katern over 1832 nov. 16-dec 27, 5 stuks over 1832 nov. 16-30 1 katern over 1832 dec. 1-27., 25; 1 omslag
  - "Extract uit het register van de deliberatiën van de Raad van verdediging in de citadel van Antwerpen, gehouden de 22 dec. 1832", z.j.; 26; 1 omslag
    Voor extract conform getekend door de militaire adjunct-intendant Mulder.
- In Franse krijgsgevangenschap (dec 1832-1833 jun) en daarna, B.
  - Aanbevelingsbrieven, geschreven voor majoor Seelig, gewezen commandant van de artillerie in de citadel van Antwerpen, door de kolonel chef van de generale staf van de genie bij het Franse noorderleger aan de commandant van de genie te Duinkerken. 1832 dec. 28 en door de luitenant-generaal, commanderende de artillerie van het Franse noorderleger, aan de chef van het eskadron, commanderende de artillerie te Duinkerken, 1832 dec. 29., 1832 dec. 28 en 29; 27; 2 stukken.
  - Brieven, ingekomen bij Seelig, commandant van het 3de bataljon artillerie, in Franse krijgsgevangenschap., 1833 jan. 03 - 24 mei; 28; 1 omslag
  - Niet geadresseerde ingekomen stukken tijdens het verblijf van Seelig in krijgsgevangenschap., 1833 feb. 23 - 04 juni; 29; 1 omslag
  - Brieven, ingekomen bij Seelig, luitenant-kolonel bij de staf van de artillerie, betreffende zijn gewezen commando in de citadel en in krijgsgevangenschap., 1833 juni 12 - 31 mei 1834; 30; 1 omslag
  - Minuten van uitgaande brieven van Seelig, commandant van de artillerie, tijdens zijn Franse krijgsgevangenschap., 1833 jan. 17 - 28 mei; 31; 1 omslag
    Naast ongenummerde minuten komen voor nos. 261, 262, 263, 164, 165
  - Minuten van uitgaande brieven van Seelig betreffende zijn gewezen commando op de citadel en zijn krijgsgevangenschap., 1833 aug. 03 - 24 sep.; 32; 1 omslag
  - Staten van de troepen, welke in Franse krijgsgevangenschap marcheerden en terugkeerden., 1833 jan. 14 - 16 juni; 33; 1 omslag
    Hierbij 3 niet gedateerde staten.
- Afschriften en handschriften., C.
  - Afschriften van de door Chassé gesloten wapenstilstanden., 1830 okt. 30, nov. 05 en 1831 aug. 06; 34; 3 stukken
    Gewaarmerkt door de kolonel bij de generale staf De Gumoëns.
  - Afschriften van orders, gegeven door Chassé en Seelig., 1830 dec. 27 - 28 dec. 1832; 35; 1 omslag
  - Afschriften van "Orders, uitgegeven op de citadel van Antwerpen van 1 nov. 1832 tot de overgaaf derzelve, voor het Detachement van het 3e Bataljon Artillerie Nationale Militië., z.j.; 36; 1 omslag
    Gemerkt D.
  - Afschriften van ingekomen en verzonden stukken., 1830 okt. 15 - 02 mei 1834; 37; 1 omslag
  - Dagverhaal van Seelig, bestaande uit:, a. 1830 okt. 22-27; b. 1831 mei 10-aug. 31; c. 1831 dec.1 - 1832 feb. 12,; d. 1832 apr. 1,; e. "Journaal van 1e nov. 1832 en vervolg" (tot dec. 12), 78 bladzijden; f. 1832 dec. 7-19,; g. een bijlage van Seelig over 1832 dec. 15-24; h. bijlagen, t.w.:; 1830-1832; 38; 1 pak,; 3 stukken, 8 katernen
    1 een Journaal over 1831 aug. 1-25, volgens potloodaantekening geschreven door de 1sten luitenant Doorman
    2 "Dienst voor 22 dec. 1832", waarschijnlijk door Seelig geschreven
    3 afschrift van de door Chassé aangeboden en afschrift van de ten slotte aanvaarde akte van overgave van de citadel
    4 uittreksel uit een chirurgisch tijdschrift aangaande de toestand in de citadel tijdens het beleg, met aantekening van Seelig.
    Het dagverhaal over 1831 sep. 1- nov. 30, dat volgens potloodaantekening aanwezig moest zijn, ontbreekt. -Knoop Seelig op de citadel II, blz. 153, beweert, dat 12 dec. 1832 het journaal van Seelig ophoudt; een journaal, dat 6 dec. begint en het gehele beleg behandelt, is volgens hem niet van Seelig, die het evenwel gebruikt zal hebben.
  - Enkele door Seelig geschreven aantekeningen over de verdediging van de citadel en omgeving., 1830 okt. 27 - 14 mei 1832; 39; 1 omslag
    Niet gedateerd, niet ondertekend.
  - Dagelijks overzicht van de gebeurtenissen tijdens het beleg van de citadel van Antwerpen, de overgave en daarna., 1832 dec. 03 - 27; 40; 1 omslag
    Niet ondertekend.
  - "Beknopt verslag van de voorgevallen veranderingen sedert ons vertrek van de citadel van Antwerpen." 1832 dec. 28 -13 feb. 1833. Met "Beknopt verslag van de veranderingen en mutaties bij de artillerie van 23 feb. tot en met de 31 mrt. 1833"., 41; 1 omslag
    Het laatste stuk loopt door tot 5 apr. Beide stukken zijn volgens potloodaantekening geschreven door kapitein Doorman.
  - "Memorie van aanval en verdediging over de vesting Antwerpen, citadel en omgelegene forten", gevolgd door een "memorie van aanval en verdediging over de forten Lillo en Liefkenshoek"., z.j.; 42; 6 katernen.
    Opgemaakt door de eerste kapitein P.J. van Woensel van de vierde directie van fortificatiën, ter voldoening aan de aanschrijving van de inspecteur-generaal van de fortificatiën d.d. 1817 aug. 15. Niet ondertekend. Hetzelfde stuk in het archief van de opperbevelhebber van de citadel onder no. 71, waar sprake is van J.P. van Woensel.
  - "Aantekeningen omtrent de positie van Antwerpen en de belegering van de citadel in 1832 door de Fransen", gevolgd door "Dagelijkse aantekeningen van de verdediging van de citadel van Antwerpen in 1832"., 43; 4 katernen.
    Doorlopend tot 1833 juni 11. Voorzien van de potloodaantekening: "De schrijver wordt niet genoemd, doch hij was officier van de genie en een hevig tegenstander van den Lt. generaal Chassé."
  - "Verslag van het beleg van de citadel van Antwerpen in de maand dec. 1832 Hoofdzakelijk bevattende datgene, wat betrekking had tot de dienst van het Plaatselijk Kommandement in die sterkte. Door de majoor Voet, destijds plaatselijk kommandant." Met bijlagen., 44; 4 katernen.
    De blz. zijn genummerd 1-93. Niet ondertekend, niet gedateerd.
  - Kranten en afschriften van artikelen uit kranten en tijdschriften aangaande de verdediging van de citadel., 1832-1833; 45; 1 omslag
- Varia, D.
  - Brieven, ingekomen bij majoor Seelig, van de generaal-majoor Huguenin te Maastricht., 1830 sep. 23 - 24; 46; 1 omslag
  - Brief en order van 1830 okt. 13, ingekomen bij luitenant-kolonel Kellner, commanderende het 3e bataljon artillerie nationale militie te Antwerpen, van de kolonel-directeur van de vierde artillerie directie te Antwerpen, Kuytenbrouwer, met een niet gedateerde brief., 47; 3 stukken
  - "Nota van de in de maand dec. 1830 ingescheepte naar Holland bestemde Projectilen, herkomstig uit het afgebrande arsenaal te Antwerpen, door de 2en luitenant A.P. Miltenburg van het 2e Bataljon van de 9e Afdeling Infanterie (de 1e en 2e Kompagnie), handlangers van de artillerie, Kommandant van het daartoe bestemde corvée." Opgemaakt te 's-Gravenhage 1867 nov. 21 door "Miltenburg, gepensioneerd luitenant-kolonel"., 48; 1 omslag